臺灣高等法院臺中分院刑事判決　　　　　　　　九十三年度重上更(二)字第六三號
　　上　訴　人
　　即 自 訴人　戊○○
　　被　　　告　丁○○
　　選任辯護人　周金城
　　　　　　　　郭美絹
　　被　　　告　己○○
　　　　　　　　乙○○
右上訴人因被告偽造有價證券案件，不服臺灣台中地方法院八十六年度自字第五七九
號中華民國八十六年十月三日第一審判決，提起上訴，經本院判決後，由最高法院第
二次發回更審，本院判決如左：
    主      文
上訴駁回。
    理      由
一、自訴意旨略以：自訴人戊○○於民國（下同）八十四年二月十七日之前，原係唐
    京建設股份有限公司（以下簡稱唐京公司）負責人，己○○、乙○○二人均為唐
    京公司之股東。嗣於八十四年十月十日因公司經營困難，丁○○同意受讓戊○○
    在唐京公司股份八千七百五十股，俾由丁○○接手經營，雙方達成協議，由丁○○交付新台幣（下同）五十萬元訂金，並簽發八十五年三月十日到期之七百萬元
    、一千萬元本票各一紙交付予自訴人，以為股份讓與之價金，並約定於改組完成
    時，兌現本票。詎唐京公司於八十四年十二月十二日完成改組，丁○○竟拒絕支
    付票款，並於八十五年五月十六日，夥同己○○、乙○○，基於犯意聯絡及行為
    分擔，共同至戊○○台中縣大里市○○○街四十七號家中，向自訴人配偶鄭秀爵
以詳看本票為由，請求鄭秀爵提出前開本票，鄭秀爵不疑有他，旋將本票交由其
    等觀看，其等即由丁○○趁鄭秀爵操持家務之隙，逕在前開本票受款人欄分別添
    加受款人為鄭秀爵，並將發票人丁○○變更為「唐京公司，法定代理人丁○○，
    」再另加「禁止背書轉讓」等字樣，使戊○○喪失對於丁○○之本票債權。因認
    丁○○、己○○、乙○○均涉有刑法第二百零一條之變造有價證券、第二百十條
    之偽造私文書等罪嫌。
二、按犯罪事實應依證據認定之，無證據不得認定犯罪事實。又不能證明被告犯罪者
    ，應諭知無罪之判決，刑事訴訟法第一百五十四條第二項、第三百零一條第一項
    分別定有明文。「認定犯罪事實，所憑之證據，雖不以直接證據為限，間接證據
    亦包括在內，然而無論直接或間接證據，其為訴訟上之證明，須於通常一般之人
    均不致有所懷疑，而得確信其為真實之程度者，始得據之為有罪之認定，倘其證
    明尚未達到此一程度，而有合理之懷疑存在時，事實審法院復已就其心證上理由
    予以闡述，敘明其無從為有罪之確信，因而為無罪之判決，尚不得任意指為違法
    」，最高法院七十六年度臺上字第四九八六號判例意旨可資參照。
三、自訴人認為被告三人涉有前述犯行，係以前揭事實業據自訴人指述在卷，並經證
    人鄭秀爵、丙○○證述無誤，復有協議書、本票、經濟部公司執照可資佐證為論
    據；惟訊據被告三人均堅決否認有變造有價證券、偽造文書之犯行，被告丁○○
    辯稱，伊就公司改組一事，本都與鄭秀爵接洽，而鄭秀爵為避免其房子被拍賣，
    又惟恐自訴人將伊所簽發之前開本票，持向黑道集團以不當方法朋分或向他人舉
    債，遂於八十五年五月十六日以電話通知伊與己○○等前往渠住處，由伊按鄭秀
    爵之要求更改本票之內容等語。被告己○○辯稱，在丙○○介紹丁○○與自訴人
    締約前，伊與丁○○並不認識，變更本票當日，只是陪同丁○○去自訴人住處，
    就變更本票內容一事並不知情等語。被告乙○○辯稱，其當日只是隨同至鄭秀爵
    家中，對事發經過並不清楚等語。
四、經查：
（一）自訴人指述其原係唐京公司之負責人，而於八十四年十月十日，自訴人因公司
      財務週轉不靈，在丙○○見證下，遂與被告丁○○訂立協議書，約定自訴人將
      其在唐京公司之股權，及坐落台中市○○區○○段一二三四、一二三五、一二
      三六等三筆土地，連同其上建物之產權移轉予丁○○，丁○○除交付定金五十
      萬元外，並簽發到期日均為八十五年三月十日，金額分別為一千萬元及七百萬
      元之本票各一紙交付自訴人，俟公司完成改組時兌現，其後唐京公司於八十四
      年十二月十二日改選丁○○為唐京公司董事長，八十五年五月十六日晚上，被
      告三人至自訴人住處，由丁○○在前開本票受款人欄原本空白處分別添加受款
      人為鄭秀爵，並將發票人丁○○變更為「唐京公司，法定代理人丁○○」，再
      增載「禁止背書轉讓」等字樣後，交回鄭秀爵等情，固據被告丁○○坦承在卷
      ，並有協議書、本票，及唐京公司董事會議事錄、股東名簿等影本附卷足稽（
      原審卷第四頁至第八頁）。
（二）惟查：
    １證人鄭秀爵於原審審理時證稱：「（於八十五年五月十六日當時，你是否將本
      票交給他們三人更改？）不是更改，他們說要指名給我」，「（《提示本票》
      是否屬實？有無意見？）本票沒有錯，我不知道為何加上公司名稱及法代姓名
      」，「（當時誰和你聯絡？）己○○在晚上和我聯絡，他們說與我見面，除了
      被告楊、簡、施他們三人外，還有丙○○到我家中」，「（是何原因將本票指
      名於你？）我沒有印象，當時只是指名給我而已，我沒有去注意」，「（你如
  何發現這張本票被改的？）寫完後才發現公司名稱及禁止背書轉讓都寫上，他
      們說沒關係，我不同意他們這樣做」等語（見原審卷第六八頁）。依其所證，
      足見被告三人係經鄭秀爵之同意，才將上開本票指名予鄭秀爵，故自訴人所指
      稱被告三人係以詳見本票為由，向鄭秀爵取得本票，並趁機將本票內容更改云
      云，與實情尚有未合。
    ２本院檢視該二紙本票影本，就「唐京建設股份有限公司」、「法定代理人」、
      「禁止背書轉讓」部份，皆是以手書寫之筆跡，字體雖小，然皆在票面之明顯
      位置，字跡亦工整；鄭秀爵不可能視而不見，倘其堅決不同意，理應會要求被
      告等人將該二紙本票原記載之事項回復原狀，其竟將該二紙被變更票上記載之
      本票收回後，歷時非短卻未見有何異議，是證人鄭秀爵所稱被告丁○○在上開
      本票上面更改原記載之內容未經其同意云云，亦難遽予採信。
    ３鄭秀爵係會計科目之教師，業據鄭秀爵於原審審理時證述在卷（原審卷第六七
      頁）。且鄭秀爵曾擔任唐京公司之財務工作，亦據被告乙○○於原審審理中供
      述綦詳（原審卷第七八頁）；而證人丙○○及鄭長德（原唐京公司總經理，為
      鄭秀爵之兄）雖於原審審理時分別證述：「據我了解，並非全職，係偶然有空
      閒便才去公司，僅參與部分」，「鄭秀爵本身係教會計老師，偶然會去公司處
      理財務工作，本身公司有會計小姐處理帳目，鄭秀爵並非全職」等語（原審卷
      第一一六頁、第一一七頁）；惟依卷附之唐京公司資產負債表，其「經辦會計
      」、「主辦會計」二欄均蓋有鄭秀爵之印文（原審卷第八０頁），以及唐京公
      司房屋出售及收款明細上之「完成進度及收款情形」欄亦經鄭秀爵簽核署押，
      另有房屋出售及收款明細表影本附卷可稽（原審卷第八二頁至八三頁），足見
      鄭秀爵止只是參與唐京公司之財務工作，而且介入甚深。核筆錄所載，鄭秀爵
      所證似與本判決此處之文意有出入。參酌鄭秀爵擁有會計、財務之專業知識及
      實務經驗背景，證人鄭秀爵前揭所證其不知道為何加上公司名稱及法代姓名，
      為何將本票改為指名其為受款人，其處有印象，當時其沒有去注意云云，亦令
      人懷疑其真實性。另參以證人丙○○於原審時所證，被告丁○○、鄭秀爵於更
      改本票時，彼此有意見，鄭秀爵抱怨丁○○未把公司處理好，丁○○抱怨公司
      沒有配合他，丁○○承諾鄭秀爵會好好處理，鄭秀爵勸丁○○既然接了公司必
      須好好做等情（原審卷第一一六頁、第一一七頁），益徵自訴人所為關於被告
      丁○○係乘鄭秀爵不備，而變造上開二紙本票之指述，不能遽行採信。
（三）被告己○○於原審辯稱：於更改本票當晚，其在場有聽到鄭秀爵和猶在大陸的
      自訴人通電話等語（原審卷第二六頁）；證人鄭秀爵於原審亦不諱言當時自訴
      人確曾從大陸打電話回家（原審卷第六九頁）。縱然鄭秀爵與自訴人當時通話
      之內容無從得知，惟當時確曾其配偶鄭秀爵通過電話，則屬不爭之事實。自訴
      人鄭秀爵與自訴人為夫妻關係，又將本票交予鄭秀爵保管，復據證人鄭秀爵於
      本院前審時所證述明確（前審卷第三九頁），鄭秀爵將所保管之本票交由被告
      丁○○更改內容，並勸丁○○既已承接唐京公司就要好好處理。衡酌上開等情
      ，被告丁○○因而認為鄭秀爵將上開本交由其更改所載內，自屬可能，亦無證
      據足資證明被告丁○○明知鄭秀爵將上開本票交由其更改內容係未經自訴人之
      同意。
（四）自訴人雖另指稱：將本票之發票人由被告丁○○改為唐京公司，被告丁○○因
      此免除一千七百萬元之債務；且將本票禁止背書轉讓，以致本票完全喪失票據
      流通性，二者皆為減損本票價值之行為，自訴人配偶鄭秀爵不可能同意此一變
      造行為云云。然查：
    １唐京公司雖然負債頗多，且因經營發生困難，自訴人方將其股份轉讓予被告丁○○，然依被告丁○○所辯，伊所有財產已在承接唐京公司時秏盡，鄭秀爵方
      認為上開二紙本票改為唐京公司為發票人較為有利，參以證人丙○○上開所證
      ，鄭秀爵將本票交由被告丁○○更改內容時，仍然勸丁○○「既然接了公司，
      必須好好做」、並抱怨丁○○未把公司處理好，容以鄭秀爵於當時仍認為唐京
      公司若在妥善經營下，仍大有可為，將上開本票之發票人改為唐京公司，反而
      對於自訴人夫妻較為有利，尚非無可此可能。
    ２被告丁○○於本票發票人名義更改後，其僅免除票據上之責任，仍需負擔轉讓
      股權之支付買賣價金之責任，又有唐京公司負擔票據上責任，亦即本票更改後
      ，被告丁○○及唐京公司二人須負不真正連帶債務，自訴人夫婦之債權不但無
      不利情形，反而更為有利，故單就將上開本票發票人名義變更為唐京公司乙節
      ，是否確如自訴人所稱係不利於鄭秀爵或自訴人，實仍有疑問。
    ３本票經記載禁止背書轉讓，及將無記名本票，填上受款人後，成為記名本票，
      固喪失該票據流通性，惟此舉有時係為避免本票他人取走，其目的即在使該票
      據喪失流通性，是票據具有流通性是否有利，因特人及特別情形而異。
（五）況本件更改前述本票係被告丁○○所為，且自訴人為被告己○○之舅舅，被告
      己○○、乙○○二人為唐京公司股東，理無幫助被告丁○○免除本票責任，反
      而增加唐京公司債務之必要，復無證據足認其二人有與被告丁○○有變造有價
      證券之行為有意思聯絡，被告己○○、乙○○二人應無共同變造有價證券之行
      為。此外，經查並無其他積極證據足認被告三人有共同變造有價證券之犯行，
      自應為無罪之判決。
五、原審以無證據足認被告犯罪，諭知無罪之判決，尚無不合。自訴人上訴意旨仍執
    前詞，指摘原判決不當，難謂為有理由，應予駁回。
六、據上論斷，應依刑事訴訟法第三百六十八條，判決如主文。
本案經檢察官甲○○到庭執行職務。
中      華      民      國      九十三  年      九      月      二十三  日
                                臺灣高等法院臺中分院刑事第十庭
                                      審判長法  官　林　照　明
        法　官　王      銘
                                            法  官  林  清  鈞
右正本證明與原本無異。
如不服本判決應於收受送達後十日內向本院提出上訴書狀，其未敘述上訴之理由者並
得於提起上訴後十日內向本院補提理由書（均須按他造當事人之人數附繕本）。
                                            書記官  劉  恆  宏
中      華      民      國      九十三  年      九      月      三十    日
                                                                        Ａ
